【裁判字號】    96,上,226
【裁判日期】    970325
【裁判案由】    給付貨款
【裁判全文】
臺灣高等法院臺南分院民事判決  九十六年度上字第二二六號
上  訴  人  興國管理學院
法定代理人  乙○○
訴訟代理人  李國弘  律師
被  上訴人  敦發科技股份有限公司
法定代理人  甲○○
訴訟代理人  李合法  律師
            趙培皓  律師
上列當事人間請求給付貨款事件，上訴人對於中華民國九十六年
十月二十三日臺灣臺南地方法院第一審判決（九十六年度訴字第
六六０號）提起上訴，本院於九十七年三月十一日言詞辯論終結
，判決如下：
      主      文
上訴駁回。
第二審訴訟費用由上訴人負擔。
      事      實
甲、上訴人方面：
一、聲明：(一)原判決廢棄。(二)被上訴人在第一審之訴及假執行之
    聲請均駁回。
二、陳述：除與原判決記載相同者，茲引用之外，補稱：
  (一)系爭合約第三條第一款之付款辦法，乃附停止條件，而非附
    期限之契約：
    (1)按附條件係指一種特別的約款，其功能在使其所附加之法
      律行為的效力，繫於一個將來不確定的事件。而附期限之
      法律行為，則將特定法律行為之效力，通過該法律行為或
      其他法律行為，使之繫於一個將來特定時點。故附條件與
      附期限之區別點為：期限之附加以「時間」或事件（如
      死亡）作為其決定之標準；條件之附加則以時間以外之事
      件作為其決定的標準。期限之附加，其所附加之時間或
      事件，為「確定到來」之因素（即確定發生），而附條件
      所附加時間以外之事件，則繫於其他因素而發生，其發生
      與否自始不確定。
    (2)系爭合約第三條第一款之付款辦法，為甲方於收到ＡＩＸ
      教育費用款，一星期內匯給乙方，而該教育費用款之撥付
      則繫於ＩＢＭ（即台灣國際商業機器股份有限公司）是否
      招生收取學費，其招生則不確定發生，依上開說明，自屬
      附條件，而非附期限。
    (3)系爭機器設備於訂約前已交付上訴人，而系爭合約又於第
      九條約定在上訴人付清價款前，若上訴人遲延或拒絕付款
      ，則被上訴人即保有未付價款部分之機器設備所有權，並
      得隨時拆回，足見其非附期限之買賣甚明。
    (4)被上訴人之總經理甲○○為促使給付價款之條件成就，以
      早日能依付款辦法取得價款，曾多次親自到ＡＩＸ教育訓
      練中心授課。
    (5)按私立學校年度收支預算，經董事會核定後，由學校報請
      主管教育行政機關備查並執行之，為私立學校法第六十四
      條第一項所明定。上訴人係私立學校，並未編列採購系爭
      機器設備之預算，自不可能有此項價款之支出，亦即不可
      能以分期給付之付款方式採購系爭機器設備，可見系爭合
      約第三條之付款辦法乃附停止條件之買賣，而非附期限。
      蓋系爭合約第三條付款辦法之訂定，係因上訴人無此採購
      機器設備之預算而設。
    (6)該付款辦法所指ＡＩＸ教育費用款，乃ＩＢＭ依前揭教學
      服務合約，應給付上訴人之服務費用。該ＡＩＸ教育費用
      款既係由第三人ＩＢＭ付給上訴人，且係在ＩＢＭ招生收
      取學費後所撥付，其非可確定發生，應無疑義，自屬附條
      件而非附期限之契約。
  (二)系爭合約第三條第一款所訂：「甲方於收到ＡＩＸ教育費用
    款，一星期內電匯至乙方指定帳戶中」之真意：
    (1)此約款之真意，係指ＩＢＭ撥付上訴人多少ＡＩＸ教育費
      用款，上訴人即應於一星期內如數電匯給被上訴人，並非
      謂ＩＢＭ撥付該教育費用款與上訴人後，不論其金額若干
      ，上訴人即有付清全部價款之義務，此由訂約之由來觀之
      甚明。
    (2)另被上訴人就該教育費用款之來龍去脈，及上訴人須自Ｉ
      ＢＭ取得該教育費用款後，始有將該已收金額（不論多寡
      ）如數給付被上訴人為價款之義務等情，知之甚稔，乃簽
      訂上開付款辦法。
    (3)ＩＢＭ撥給上訴人ＡＩＸ教育費用款，上訴人依約於一星
      期內電匯至被上訴人指定之帳戶中，計五次，金額共九十
      九萬二千九百零五元，被上訴人收受上開款項均未有任何
      意見，若謂上訴人一旦收到ＩＢＭ撥給之該教育費用款，
      而不論其金額多寡，上訴人即應一次付清全部價款時，則
      被上訴人於收到上開款項時，何以未曾主張該權利？
  (三)上訴人於被上訴人開具發票請領貨款後，已給付價款九十九
    萬二千九百零五元，是否可認為兩造已合意變更合約之付款
    方式，而無「上訴人收到ＡＩＸ教育費用款，於一星期內電
    匯給被上訴人」之限制：
    (1)依該付款辦法，上訴人須於收到ＡＩＸ教育費用款後，一
      星期內如數將所收該款電匯給被上訴人，而被上訴人於九
      十二年七月十四日開具全額發票，既與該付款辦法之約定
      不符，上訴人自無於其時給付該全額價款之義務。
    (2)上訴人係依付款辦法之約定而付款，殊無合意變更付款辦
      法之情事。
  (四)ＩＢＭ公司並未確定不再招生而付給上訴人ＡＩＸ教育費用
    款：依ＩＢＭ公司九十六年十一月七日（96）業字第166號
    函載：「‧‧‧爾後是否租用將視未來實際需求而定」等語
    ，足見ＩＢＭ公司並未表示不再在南部ＡＩＸ教育訓練中心
    招生，則系爭ＡＩＸ教育費用款之給付，即非確定不再發生
    ，亦即仍處於不確定（不必然）發生之狀態。原判決指其已
    確定不再發生，自屬誤解。
  (五)系爭合約第九條之真意：
    (1)其約定分前後兩半段，依前半段之約定，若上訴人遲延或
      拒絕付款時，兩造得依已付款估驗標的物之產權分配，且
      依付款項目產權表分配。此項分配產權之約定，乃兩造雙
      方之權利，而非一造單方之權利，亦即兩造均得行使其產
      權分配權，而非僅被上訴人一方可行使該權利。
    (2)依後半段之約定，於兩造行使產權分配權後，被上訴人得
      隨時拆回未付款之標的物（即依產權分配，應屬被上訴人
      所有之標的物），此際方屬被上訴人一方之權利。
    (3)可見若上訴人遲延或拒絕付款時，未付款部分之系爭機器
      設備（即依付款項目產權表估驗而分配被上訴人之機器設
      備），其買賣所附停止條件不成就，上訴人自無給付該價
      款之義務，此際，被上訴人僅得拆回其所分配之機器設備
      ，原判決就此部分之見解，尚有未當。
  (五)因不可歸責於上訴人之事由，致不能依付款辦法給付價款：
   (1)按因不可歸責於債務人之事由，致給付不能者，債務人免
     給付義務，民法第二百二十五條第一項定有明文。本件上
     訴人能否獲撥該款，由ＩＢＭ公司掌控，而ＩＢＭ公司應
     否（能否）撥付該款，又以其是否招生或有否學生可招為
     前提，均非上訴人所得左右。則ＩＢＭ公司若招不到學生
     致無法撥付該款與上訴人，上訴人自無法依付款辦法轉付
     與被上訴人，亦即其不能給付係不可歸責於上訴人之事由
     ，依上開法條規定，上訴人即免負給付該貨款之義務。
   (2)在上開因不可歸責於上訴人之事由，致不能依付款辦法付
     款時，依民法第二百二十七條第一項規定之解釋，被上訴
     人即不得依關於給付遲延或給付不能之規定行使其權利。
  (六)情事變更原則：
    按契約成立後，情事變更，非當時所得預料，而依其原有效
    果顯不公平者，當事人得聲請法院增、減其給付，或變更其
    他原有之效果，為民法第二百二十七條之二第一項所明定。
    上訴人於訂立系爭合約時，已表明係在學校並無預算、且不
    需使用系爭機器設備之情況下，協助ＩＢＭ公司成立南部Ａ
    ＩＸ教育訓練中心，乃有合約第三條付款辦法之約定，相對
    而有合約第九條保留所有權之約款。則ＩＢＭ若不再招生，
    系爭機器設備於上訴人即無用處，而ＩＢＭ於與上訴人簽訂
    上開合作意向書後，與上訴人簽訂教學服務合約，並促使艾
    群公司與被上訴人協商而訂立系爭採購合約。職是，ＩＢＭ
    公司苟不再招生而不再支付ＡＩＸ教育費用款予上訴人，則
    上訴人無法依付款辦法轉付被上訴人；此際，若認上訴人仍
    須給付被上訴人其餘全部價款，顯不公平，更違反私立學校
    法第六十四條第一項之強制規定，殊不可取，依上開情事變
    更原則，應依合約第九條之規定，即依已付價款比例分配系
    爭機器設備，而由被上訴人拆回其分配部分之機器設備，始
    為允當。
  (九)上訴人向被上訴人表示解除系爭採購合約：
    (1)系爭十台機器設備乃艾群公司於九十一年七月十九日向Ｉ
      ＢＭ借來安裝在上訴人處，亦即該機器係ＩＢＭ所有，而
      非被上訴人所有。而被上訴人迄未說明並舉證證明ＩＢＭ
      曾將該機器賣予被上訴人，則被上訴人就該機器並無所有
      權。
    (2)按物之出賣人，負交付其物於買受人，並使其取得該物所
      有權之義務。出賣人應擔保第三人就買賣標的物，對於買
      受人不得主張任何權利。出賣人不履行民法第三百四十八
      條至第三百五十一條所定之義務者，買受人得依債務不履
      行之規定，行使其權利。民法第三百四十八條第一項、第
      三百四十九條、第三百五十三條分別定有明文。又因可歸
      責於債務人之事由，致給付不能者，債權人得請求損害賠
      償。債權人於有民法第二百二十六條之情形時，得解除其
      契約。分別為民法第二百二十六條第一項、第二百五十六
      條所明定。系爭十台機器既為ＩＢＭ所有，而非被上訴人
      所有，且係艾群公司交付予上訴人，而非被上訴人所交付
      ，被上訴人又迄未說明並舉證證明該艾群公司所交付之效
      力何以及於被上訴人，則依上開法條規定，因被上訴人未
      交付該十台機器予上訴人，且不能使上訴人取得其所有權
      ，而ＩＢＭ得就該機器對上訴人主張其所有權，上訴人謹
      此向被上訴人表示解除系爭採購合約，即無給付價款可言
      。
  (十)由系爭合約第九條、第十條第一項之約定以觀，被上訴人主
    張其有契約解除權為不可採：
    依第九條之約定，在上訴人付清價款前，被上訴人就未付款
    部分之機器設備既仍保有其所有權，如上訴人遲延或拒絕付
    款時，兩造（非被上訴人一方）得行使產權分配權，可見非
    被上訴人單方面有選擇分配產權，拆回機器之權。參照第十
    條第一款約定若上訴人怠於履行第三條之付款義務時，被上
    訴人始得解除契約，則於有第九條所定遲延或拒絕付款時，
    被上訴人即無約定之契約解除權。
三、證據：除援用第一審所提證據外，補提出黃茂榮著「民法總
    則」乙書第八七六至八七八頁、上訴人與ＩＢＭ簽訂教學服
    務合約、法人登記證、合作意向書、ＡＩＸ教育訓練中心開
    幕資料影本各一件為證。
乙、被上訴人方面：
一、聲明：上訴駁回。
二、陳述：除與原判決記載相同者，茲引用之外，補陳：
  (一)系爭合約第三條ＡＩＸ教育費用款約定之內容，係清償期而
    非條件之約定。
    (1)依最高法院二十八年度上字第一七四０號判例、八十七年
      度台上字第一二０五號判例及九十三年度台上字第一六０
      ０號判決之見解，條件係使法律行為效力發生或消滅之附
      款，故「將來不確定之事實」所附者係法律行為之本身、
      影響者係法律行為效力發生或消滅與否；若以「將來不確
      定之事實」之發生為債務清償之約定要件，則非條件，應
      解為債務清償期之約定，其與法律行為效力發生或消滅無
      涉。
    (2)系爭合約第三條、第四條及第五條之約定，兩造互負有交
      付價金、受領標的物或交付標的物之義務，故系爭合約應
      為買賣契約，另觀系爭合約內容，無限制該買賣契約效力
      發生或消滅之約定或附款；且被上訴人於系爭合約成立生
      效後，將標的物即電腦設備交付予上訴人並經其受領。綜
      上，系爭合約已成立生效，上訴人交付約定價金即系爭貨
      款之義務，於系爭合約訂立時即發生。
    (3)依系爭合約第三條之約定，係將上訴人交付系爭貨款義務
      之履行繫於「甲方（即上訴人）於收到ＡＩＸ教育費用款
      」之事實發生。依前揭實務見解，系爭合約第三條之內容
      係上訴人交付系爭貨款之「清償期」而非條件。
    (4)原審時上訴人已稱：自九十五年十二月為ＩＢＭ公司末次
      招生，之後ＩＢＭ公司即未再招生，迄今亦未使用上訴人
      之教育訓練場地等情，故上訴人迄今亦未收取「ＡＩＸ教
      育費用款」，此外亦無其他證據可證上訴人尚有收取前開
      費用款之可能，就此，足認系爭合約第三條「甲方（即上
      訴人）於收到ＡＩＸ教育費用款」之清償期限約定，其發
      生已屬不能，再依前揭實務見解，應認清償期已屆至。綜
      上，原審判決上訴人應依系爭合約之買賣關係，給付被上
      訴人系爭貨款三百三十四萬六千二百二十元，自屬有據。
    (5)原審判准被上訴人之請求，係依給付貨款之合約義務，不
      以上訴人具可歸責事由為要件，上訴人是否可歸責與本項
      請求無關。
  (二)就系爭合約第九條說明如下：
    (1)系爭合約第九條係約定上訴人發生遲延或拒絕付款之情，
      被上訴人為減少損失而得行使之權利。核其真意，是否行
      使取決於被上訴人之意思，並非上訴人發生遲延或拒絕付
      款之情，被上訴人即應依該條約定為主張。又於被上訴人
      行使該條約定權利、主張取回未付款標的物時，兩造方得
      「依已付款估驗標的物之產權分配」；上訴人不得於其遲
      延或拒絕付款時，依系爭合約第九條為主張。
    (2)又系爭合約第九條既係約定於上訴人發生遲延或拒絕付款
      之情，被上訴人得隨時拆回未付款之標的物。核其法律性
      質，應係就「未付款之標的物」，賦予被上訴人解除買賣
      契約之權利，此與系爭合約第三條約定上訴人交付系爭貨
      款之「清償期」無涉，尚難以系爭合約第九條內容推論系
      爭合約第三條之法律性質。
    (3)於上訴人有遲延或拒絕付款時，被上訴人得取回未付款部
      分之系爭電腦設備，且被上訴人就行使系爭合約第九條約
      定之權利或請求上訴人給付價金，得任意擇一為之。
  (三)私立學校法第六十四條第一項，係關於私立學校預算程序之
    規定，僅涉及上訴人內部預算作業問題，不得以之對抗第三
    人。再者，兩造簽訂系爭合約時，上訴人亦未告知被上訴人
    上開法律規定，上訴人以之主張：系爭合約第三條係附停止
    條件之買賣，尚屬無據。
  (四)本案不適用民法第二百二十七條之二規定：
    (1)上訴人於被上訴人交付系爭電腦設備後，即占有迄今，兩
      造並無爭議。然上訴人是否因ＩＢＭ公司不招生即無使用
      系爭電腦設備之情，其未舉證。
    (2)上訴人是否受私立學校法第六十四條第一項之拘束，是否
      及如何使用系爭電腦設備，自為上訴人系爭合約簽訂時所
      知悉或計畫，又ＡＩＸ教育訓練課程招生不足之風險，亦
      非簽定系爭合約時無法預料，本案難認有情事變更之情。
    (3)再按「民事訴訟法第三百九十七條所稱情事變更，係指法
      律行為成立當時為其行為之環境或基礎之情況有所變動而
      言，例如物價、幣值之漲貶等是。土地之買賣，買賣雙方
      未於約定期限辦理所有權移轉登記，致嗣後辦理時，所繳
      納之土地增值稅較原應納之數額增加，僅生該稅款差額應
      由何人負擔之問題，非屬該條所稱之情事變更，自無該條
      規定之適用」，最高法院八十八年度台上字第二六九三號
      判決已闡明。系爭合約成立當時為其行為之環境或基礎之
      情況並未有所變動，上訴人主張民法第二百二十七條之二
      規定，並無理由。末查，依上訴人九十六年十二月十日民
      事準備書狀證物一、二之事證，足認上訴人係心甘情願與
      ＩＢＭ公司簽訂ＡＩＸ教育訓練課程之合約，且被上訴人
      亦因此信賴上訴人將於收取ＡＩＸ教育費用款後給付系爭
      貨款，故同意系爭合約第三條之清償期約定並先行交付系
      爭電腦設備。
  (五)查雙方於九十一年十一月間契約成立後，被上訴人即開始交
    貨予上訴人，並由被上訴人至興國管理學院安裝電腦硬體設
    備，艾群公司係被上訴人之供貨商。且雙方對於訂定買賣合
  約乙事均經審慎處理。
三、證據：除援用第一審所提證據外，補提ＡＩＸ教育訓練中心
    設備採購合約書影本、付款項目產權表影本為證。
      理      由
一、被上訴人之法定代理人係甲○○，有公司登記資料查詢單附
    卷可稽，上訴人抗辯被上訴人之法定代理人非甲○○，其起
    訴未經合法代理云云，即非可採，先予敘明。
二、被上訴人主張，兩造於九十一年十一月間簽訂契約，上訴人
    向伊購買ＡＩＸ教育訓練中心設備即電腦硬體設備乙批，總
    價款四百三十三萬九千一百二十五元，伊已依約交付該等貨
    品予上訴人，上訴人僅給付九十九萬二千九百零五元，尚欠
    三百三十四萬六千二百二十元未付，爰依契約之法律關係，
    請求判命上訴人如數給付並加算自支付命令送達翌日起算之
    法定遲延利息等語。
三、上訴人則以：系爭機器設備係由ＩＢＭ經銷商艾群科技公司
    交付，契約約定價金以分期付款方式支付，且以上訴人收到
    ＩＢＭ撥付之教育費用款後一星期內實收實付予被上訴人，
    ＩＢＭ於九十六年十二月以後，未在南部地區招生ＡＩＸ教
    育訓練，上訴人即未再受撥付款項，伊亦無從支付價款給被
    上訴人，上開約定屬於附條件之約定，條件既未成就，伊無
    付款義務，若認該約定非條件，則系爭價款於九十一年八月
    間即可請求，乃被上訴人於九十六年四月始聲請核發支付命
    令，顯已罹二年之時效，伊得拒絕給付，又契約第九條約定
    ，若伊未付清價款，被上訴人得取回上開機器設備，不得請
    求價金，又本件因情事變更，伊得拒絕給付等語，資為抗辯
    。
四、被上訴人主張，兩造於九十一年十一月間訂立系爭合約，由
    上訴人向被上訴人購買ＡＩＸ教育訓練中心設備即電腦硬體
    設備乙批，總價款四百三十三萬九千一百二十五元，由訴外
    人艾群科技公司提供該設備並交付，被上訴人已將所購買之
    電腦硬體設備交付上訴人；被上訴人已於九十二年七月十四
    日開具全額貨款發票予上訴人，上訴人已先後給付部分貨款
    ，合計九十九萬二千九百零五元，尚餘三百三十四萬六千二
    百二十元未付，ＩＢＭ南部地區ＡＩＸ教育訓練中心之末次
    招生係在九十五年十二月，並於九十六年四月間撥付該期款
    項二萬五千元予上訴人，此後ＩＢＭ在南部地區ＡＩＸ教育
    訓練中心即未再招生，故ＩＢＭ亦未再支付上訴人ＡＩＸ教
    育費用款，合約第三條約定：「付款辦法：(1)甲方（即上訴
    人）應按下列方式付款：甲方於收到ＡＩＸ教育費用款，一
    星期內電匯至乙方（即被上訴人）指定帳戶中。」；第九條
    則約定：「本約標的物於甲方付清總價款前，乙方仍保有標
    的之部分權，如甲方延遲或拒絕付款時，甲乙雙方得依已付
    款估驗標的物之產權分配，且依付款項目產權表分配，乙方
    得隨時拆回未付款之標的物，如因拆回致損壞時，乙方應自
    行負責」等之事實，為上訴人所不爭執，並有ＡＩＸ教育訓
    練中心設備採購合約書、付款項目產權表、統一發票等為證
    （見原審卷第二六至二九頁），並有上訴人提出，金額分別
    為三十一萬八千三百九十一元、三十四萬六千二百三十九元
    、二十萬六千六百六十六元、九萬六千六百零九元、二萬五
    千元共計九十九萬二千九百零五元之付款簽收單五紙附卷可
    稽（見原審卷第四一至四三頁），此部分事實，堪認為真實
    。
五、茲被上訴人主張，上訴人依約應給付上開欠款，上訴人則否
    認其主張，並以前揭情詞置辯，是本件應審究者，乃：(一)合
    約第三條第一款之付款辦法，究係屬附「停止條件」之約定
    ？或係屬附「期限」之約定？(二)合約第九條之約定，是否限
    制被上訴人於上訴人違約時僅得「隨時拆回未付款之標的物
    」？而不得請求價金？(三)上訴人應否給付價金？經查：
  (一)契約第三條第一項「甲方（即上訴人）於收到ＡＩＸ教育費
    用款，一星期內電匯至乙方（即被上訴人）指定帳戶中」之
    約定，屬附「期限」之約定：
    (1)按「民法所謂條件，係當事人以將來客觀上不確定事實之
      成就或不成就，決定法律行為效力之發生或消滅之一種附
      款。使法律行為效力發生或消滅，為附條件法律行為之本
      質，如以已發生權利之行使繫於條件之方法設定權利，則
      非附條件之法律行為。茍當事人非以法律行為效力之發生
      ，而僅以其履行繫於不確定之事實者，雖亦屬約款之一種
      ，然此約款並非條件，應解釋為於其事實發生時，為權利
      行使期限之屆至。在此情形，若該事實之到來確定不發生
      ，應認其期限已屆至」，最高法院亦著有八十七年度台上
      字第一二九號、九十五年度台上字第二七五０號判決參照
      ）。當事人就既已存在之債務，約定於預期之不確定事實
      發生時履行，而非將債務之發生或消滅繫於該不確定事實
      之發生，係對債務之清償，約定不確定期限，而非附以停
      止條件（王澤鑑著，民法總則，第四五三頁採相同見解）
      。
    (2)又「稱買賣者，謂當事人約定一方移轉財產權於他方，他
      方支付價金之契約。當事人就標的物及其價金互相同意時
      ，買賣契約即為成立」，民法第三百四十五條定有明文。
      查：就本件合約之簽訂與履行過程觀之，於契約成立後，
      被上訴人即已交付系爭機器設備給上訴人，已完成其出賣
      人之義務，而買受人之上訴人之給付價金義務，則約定「
      「收到ＡＩＸ教育費用款，一星期內電匯至指定帳戶中」
      ，可知上訴人付款義務之履行，繫於不確定之事實之發生
      ，即「上訴人收到ＡＩＸ教育費用款」，依上段說明，此
      項約款並非條件，應解釋為其事實發生時，為權利行使期
      限之屆至。上訴人抗辯該約定為給付義務發生之條件云云
      ，自不可採。被上訴人主張，該項約定無任何法律效果云
      云，亦無可取。
    (3)又查艾群科技公司係系爭機器之提供安裝者，其後該公司
      與兩造三方面約定，其與上訴人就本件機器之交付所生法
      律關係，由被上訴人承受，由兩造就該機器成立系爭買賣
      契約，是就法律上而言，應屬契約之承擔（最高法院七十
      三年度台上字第一五七三號判例參照），即由被上訴人承
      受艾群公司之一切權利義務關係，是其提供給上訴人之系
      爭機器，自可視同係被上訴人提供交付者，上訴人既自承
      已收受該機器，按動產所有權之取得，以占有為表現之外
      觀，茲上訴人占有系爭機器設備已四年餘，並未有任何第
      三人對其主張或爭執該設備之所有權，則上訴人辯稱：系
      爭設備係艾群公司交付予伊，非被上訴人所交付，被上訴
      人不能使伊取得系爭機器所有權，即非可採，上訴人據此
      主張解除合約，亦屬無據。
    (4)合約第三條第二項約定「乙方應於甲方付款同時開立電腦
      設備買賣發票予甲方作為付款之憑證」，本條項約定之意
      旨，僅係表明被上訴人應於上訴人付款時，開立發票予上
      訴人，作為付款之憑證，尚難因被上訴人開具系爭貨款全
      額發票予上訴人，即認兩造已合意變更合約之付款方式，
      被上訴人主張兩造間原約定「收到ＡＩＸ教育費用款一周
      匯款」已變更云云，尚非可採。
  (二)合約第三條第一項「上訴人收到ＡＩＸ教育費用款」之清償
    期約定，是否已屬不能：
    (1)按「當事人預期不確定事實之發生，以該事實發生時為債
      務之清償期者，應認該事實發生時或其發生已不能時，為
      清償期屆至之時。本件據原判決確定之事實，上訴人因某
      錳礦公司復業缺資，向被上訴人之夫借用毫銀二千元，約
      明俟該公司運礦至某地發沽後償還，顯係預期該公司將來
      必有運礦至某地發沽事實，以該事實之發生為既存債務之
      清償期，並非以之為發生債務之停止條件，該公司既於民
      國二十二年被政府撤銷，此後已無運礦至某地發沽之可能
      ，即應以其運礦至某地發沽事實之發生已不能時，為清償
      屆至之時」、「此項清償期之約定，與民法第九十九條第
      一、二項所定附條件之法律行為，於條件成就時，其法律
      行為發生效力或失其效力之情形，尚有不同」，最高法院
      著有二十八年度上字第一七四０號判例、九十三年度台上
      字第一六００號判決可資參照。
    (2)查被上訴人已將系爭電腦硬體設備交付上訴人，並於九十
      二年七月十四日開具全額貨款發票予上訴人，距今已四年
      八個多月。而ＡＩＸ教育費用款，係ＩＢＭ公司所收取之
      ＡＩＸ教育訓練中心學費中應支付上訴人之款項，ＩＢＭ
      公司南部地區ＡＩＸ教育訓練中心之末次招生，係於九十
      五年十二月間，此後ＩＢＭ公司在南部地區ＡＩＸ教育訓
      練中心即未再招生，為兩造所不爭。
    (3)上訴人陳稱：「（問：ＩＢＭ有無通知被告欲使用場地以
      為ＡＩＸ教育之用？）我們曾經打電話詢問ＩＢＭ公司，
      但ＩＢＭ公司也沒有給我們明確的答案，自九十五年十二
      月以後，ＩＢＭ公司就沒有再招生，也沒有再使用被告的
      場地」、「（問：ＩＢＭ公司至今十個月沒有使用場地，
      也沒有通知說要招生使用場地？）是的」、「（問：ＩＢ
      Ｍ是否要招生，及是否仍有ＡＩＸ教育費用款？）ＩＢＭ
      說有可能再招生，但並沒有明確回答是否確定，是含糊的
      回答」等語（見原審卷第九五、一一三頁），參以原審曾
      於九十六年七月十六日、九月十九日先後二次，就該公司
      是否會再給付上開教育款給上訴人函詢ＩＢＭ公司，ＩＢ
      Ｍ公司在原審言詞辯論終結，宣示判決前均未回覆，遲至
      九十六年十一月七日判決送達兩造後始函覆原審法院，稱
      ：「…九十一年八月一日簽訂合作推廣ＡＩＸ教育訓練契
      約，為期三年，…合約期滿雙方無續訂合作契約，…曾於
      九十五年十二月間單次向上訴人租用場地及設備五日，…
      爾後是否租用將視未來實際須求而定。」（見原審卷第一
      二九頁），依該函意旨，上訴人於九十四年七月三十一日
      與ＩＢＭ合作契約期滿後即未再續約，其後僅於一年多之
      後之九十五年十二月單次租借場地與設備與ＩＢＭ，以後
      迄今（本院言詞辯論終結時）又已一年三個月，ＩＢＭ並
      未再與上訴人租用場地與設備，以資訊業日新月異變動常
      新之市場特性，長達一年多已未曾再開班訓練，應認上訴
      人主張之「ＡＩＸ教育費用款之撥付」之事實，已事實上
      處於不能之狀態，依上開判例意旨，合約第三條第一項「
      上訴人收到ＡＩＸ教育費用款」之清償期約定，應認清償
      期已屆至。從九十五年十二月ＩＢＭ租用場地與設備並於
      九十六年四月撥付費用以後，因ＩＢＭ事實上已未再租用
      場地與設備構成不能撥付費用時起，上訴人給付其餘款項
      之清償期開始起算，至九十六年四月二十三日上訴人收受
      支付命令時止，未逾二年，上訴人抗辯：被上訴人之貨款
      請求權已罹於二年時效，其得拒絕給付云云，尚非可採。
    (4)綜上，上訴人給付其餘款項之期限，已屆至。
  (二)上訴人有債務不履行情事（延遲或拒絕）時，依契約第九條
    約定，被上訴人是否僅得「隨時拆回未付款之標的物」，不
    可請求價金：
    (1)合約第九條約定：「本約標的物於甲方（即上訴人）付清
      總價款前，乙方（即被上訴人）仍保有標的之部分權，如
      甲方延遲或拒絕付款時，甲乙雙方得依已付款估驗標的物
      之產權分配，且依付款項目產權表分配，乙方『得』隨時
      拆回未付款之標的物，如因拆回致損壞時，乙方應自行負
      責」等語，則依該條文義觀之，於上訴人延遲或拒絕付款
      時，因被上訴人仍保留部分所有權，被上訴人『得』依系
      爭合約所附之付款項目產權表，對上訴人主張取回未付款
      部分之電腦設備，即被上訴人有權擇一行使系爭合約第九
      條約定之權利，或請求上訴人給付價金，而非被上訴人『
      應』依系爭合約第九條隨時拆回未付款之標的物。上訴人
      辯稱：依第九條約定，被上訴人不得對伊請求未付之款項
      ，僅得「拆回未付款之標的物」云云，自不足採。
    (2)又上訴人辯稱：伊之付款義務係於「收到ＡＩＸ教育費用
      款」時，始行發生，被上訴人為保障其權益，乃要求於系
      爭合約第九條特別約定保留所有權特約，是若本件買賣所
      附停止條件不成就，伊自無給付該價款之義務，被上訴人
      僅得拆回其所分配之機器設備云云。惟查，被上訴人出售
      系爭電腦硬體設備，其目的係為獲取價金，以為營業利潤
      ，而依系爭合約第三條第一項約定，上訴人係於收到ＡＩ
      Ｘ教育費用款時，始應給付同額款項予被上訴人，即係分
      期給付，被上訴人為保障其權益，除請求上訴人給付約定
      價金外，再於系爭合約第九條為保留所有權之約定，以為
      周全，是系爭合約第九條應為被上訴人之權利而非義務，
      否則系爭合約第九條約定既係被上訴人為保障其權益而為
      之特約，則被上訴人焉會放棄其最終目的即請求系爭貨款
      ，而僅有系爭合約第九條約定之保留部分所有權？
    (3)綜上，上訴人上開抗辯，並無可採。
  (三)上訴人又辯稱：伊於訂立系爭合約時，已表明係在學校並無
    預算、且不需使用系爭機器設備之情況下，協助ＩＢＭ公司
    成立南部ＡＩＸ教育訓練中心，今ＩＢＭ公司若不再招生，
    系爭機器設備即無用處，本件有民法第二百二十七條之二第
    一項情事變更原則之適用，應依合約第九條之規定，由上訴
    人拆回其分配部分之機器設備，始為允當云云。惟查：
    (1)按當事人間因訂立契約而成立法律關係所衍生之紛爭，如
      已於契約內為相關之約定，除非當事人約定之內容違反強
      制或禁止規定而當然無效，可不受拘束外，法院應以該契
      約約定之具體內容為判斷基礎，不得捨當事人之特別約定
      而不予適用，此乃私法自治、契約自由原則之體現。次按
      民法第二百二十七條之二第一項固規定：「契約成立後，
      情事變更，非當時所得預料，而依其原有效果顯失公平者
      ，當事人得聲請法院增、減其給付或變更其他原有之效果
      。」惟適用上開「情事變更」原則須符合下列各項要件：
      須有情事變更之事實，即法律行為成立當時客觀基礎環
      境之事實有變更，惟若屬當事人主觀上於行為時已認識其
      事實之存在，或明示該事實之存在或繼續為其法律行為生
      效之要件，則應屬條件之問題，而非情事變更。必須發
      生於法律行為成立後法律效果消滅前，蓋非發生在法律行
      為成立後，即無所謂不能預料之情事；良以法律行為成立
      時已屬變更不利，而當事人仍以其為法律行為（契約）之
      內容，應屬個人意願，自無事後再加以保護之必要。至法
      律效果消滅後發生情事變更，則無效果可供變更，當事人
      間亦不生公平與否之問題。須非當事人於法律行為當時
      所得預料，且不能預料之事，非當事人於為法律行為當時
      所知或可得而預見者；若為法律行為當時所知或可以預見
      者，則於當事人間即無不公平情事，自不得適用情事變更
      原則。必須情事變更係因不可歸責於當事人之事由所致
      ，即情事變更原則之適用，僅以天然災害及其他人力不可
      抗拒者（絕對事變）為限；因情事變更之目的乃在排除不
      公平之結果，且必須在法律上別無救濟方法時，始有其適
      用，故如係可歸責於當事人依法得向第三人請求損害賠償
      ，則無情事變更原則之適用。情事變更依其原有效果必
      須顯失公平，乃在客觀交易秩序上，認原有法律效果發生
      ，將有背於誠信與衡平觀念之謂（最高法院四十一年度台
      上字第四十七號判例參照）。並應就增減給付之法律效果
      及應變更之原有法律效果，依客觀公平之標準判斷，亦即
      就當事人一方因該情事變更所受不相當之損害及他方所得
      不預期之利益，暨其他實際情形及彼此間之關係如何等情
      ，於不失其法律關係給付之同一性，而為公平裁量其增減
      之給付份量或變更原有之法律效果。另按倘當事人所訂之
      契約內，如已針對未來可能發生之變更情事，特別約定雙
      方權利義務之取得或拋棄，依前述契約自由、私法自治原
      則，自應適用該當事人間之特別約定，與上開民法第二百
      二十七條之二第一項規定情事變更要件有異，無該條適用
      之餘地。
    (2)兩造簽訂系爭合約之初，上訴人本即應將上訴人學校有無
      足夠預算給付貨款、訂約後如何使用系爭電腦設備、ＡＩ
      Ｘ教育訓練課程可能發生招生不足之風險等客觀上已經存
      在、得預料知悉之情事，依市場趨勢作正確、謹慎評估，
      而非於收受系爭電腦設備並陸續給付部分貨款後，始執本
      件有上開情事為由，拒絕再給付貨款，反而請求被上訴人
      拆回其依價金比例分配部分之機器設備，是本院依客觀公
      平之標準判斷，本件系爭合約在客觀交易秩序上，並無顯
      失公平。再參以所謂因情事變更，法院應為增減給付或變
      更其他原有效果之判決者，以法律行為成立後，因不可歸
      責於當事人之事由致情事變更，非當時所得預料，而依原
      有效果顯失公平為要件。如於法律行為成立時，即預見情
      事將有變更，對於應如何調整給付已有約定者，自無情事
      變更原則之適用（最高法院八十六年度台上字第一三六四
      號判決參照）以觀，自應認本件與民法第二百二十七條之
      二第一項所定「情事變更非當時所得預料」之此一要件不
      符合。上訴人上開所辯，與民法第二百二十七條之二第一
      項所定之要件不符，尚非可採。
  (四)私立學校法第六十四條第一項，係關於私立學校預算程序之
    規定，乃上訴人內部預算作業問題，不得以之對抗第三人。
    再者，兩造簽訂系爭合約時，上訴人亦未告知被上訴人上開
    法律規定，自不得對抗被上訴人，上訴人抗辯，其契約違反
    私立學校法上開規定，契約應屬附條件云云，尚非可採。
六、從而，被上訴人本於買賣契約，請求上訴人給付三百三十四
    萬六千二百二十元，及自支付命令送達翌日即九十六年四月
    二十四日起至清償日止，按週年利率百分之五計算之利息，
    為有理由，應予准許。原審判命上訴人給付，並依兩造之聲
    請，分別為准免假執行宣告，於法並無不合。上訴意旨指摘
    原判決此部分不當，求予廢棄改判，為無理由，應予駁回其
    上訴。
七、本件事證已臻明確，兩造其餘攻擊防禦方法及證據資料，核
    與本件判決結果不生影響，不予一一論述，併予敘明。
八、據上論結，本件上訴為無理由，依民事訴訟法第四百四十九
    條第一項及第七十八條，判決如主文。
中    華    民    國    97    年    3     月    25    日
                  民事第二庭    審判長法  官  丁振昌
                                      法  官  李素靖
                                      法  官  吳上康
上為正本係照原本作成。
如對本判決上訴，須於判決送達後20日內向本院提出上訴狀，未
表明上訴理由者，應於上訴後20日內，向本院提出理由書（須附
繕本）。依法須繳納裁判費並應委任律師為訴訟代理人，始得上
訴。
中    華    民    國    97    年    3     月    28    日
                                      書記官  易慧玲
【附記】
民事訴訟法第466條之1：
(1)對於第二審判決上訴，上訴人應委任律師為訴訟代理人。但上
  訴人或其法定代理人具有律師資格者，不在此限。
(2)上訴人之配偶、三親等內之血親、二親等內之姻親，或上訴人
  為法人、中央或地方機關時，其所屬專任人員具有律師資格並
  經法院認為適當者，亦得為第三審訴訟代理人。
民事訴訟法第466條之2：
  上訴人無資力委任訴訟代理人者，得依訴訟救助之規定，聲請
  第三審法院為之選任律師為其訴訟代理人。


司法院資訊處製作；財團法人民間司法改革基金會備份。
